ACORDAO-COMPLETO-2488211

ACÓRDÃO 2697/2022 ATA 46/2022 - PLENÁRIO

VISTOS, relatados e discutidos estes autos de tomada de contas especial decorrente de conversão do processo TC Processo 031.802/2017-6 (Relatório de Fiscalização nº 455/2017) , determinada por meio do Acórdão 641/2018-TCU-Plenário de relatoria do Ministro Aroldo Cedraz (peça 3) , em desfavor da Sra. Maria Eliza de Oliveira Lins, na condição de secretária municipal de saúde de Barra de Santo Antônio/AL de 1º até 31/12/2016 (peça 1, p. 1 e 9, item 48, e peça 2) , e da empresa RR DISTRIBUIDORA LTDA - ME (peça 1, p. 9, item 48, e peça 2) , em razão de não comprovação da boa e regular aplicação de recursos do Sistema Único de Saúde (SUS) repassados ao Fundo Municipal de Saúde (FMS) no exercício de 2016, tendo em vista a falta da documentação comprobatória das despesas e indícios de simulação de fornecimento de produtos adquiridos pela municipalidade.
ACORDAM os Ministros do Tribunal de Contas da União, reunidos em sessão de Plenário, ante as razões expostas pelo Relator, em:
9.1. ratificar a desconsideração da personalidade jurídica da empresa RR DISTRIBUIDORA LTDA - ME (CNPJ: 23.641.425/0001-85) , efetuada nestes autos à peça 12, para que o Sr. Raphael Barros de Lima (CPF: XXX.387.253-XX) e a Sra. Raulene Karoline da Silva Barros (CPF: XXX.610.673-XX) respondam pelos danos causados ao Erário;
9.2. considerar revéis a Sra. Maria Eliza de Oliveira Lins (CPF: XXX.830.764-XX) , a empresa RR DISTRIBUIDORA LTDA - ME (CNPJ: 23.641.425/0001-85) e seus sócios, Sr. Raphael Barros de Lima (CPF: XXX.387.253-XX) e a Sra. Raulene Karoline da Silva Barros (CPF: XXX.610.673-XX) , nos termos do art. 12, § 3°, da Lei nº 8.443/1992, nos termos do art. 12, § 3°, da Lei nº 8.443/1992;
9.3. com fundamento nos arts. 1º, inciso I, 16, inciso III, alíneas "b" e "c", e § 2º da Lei 8.443/1992 c/c os arts. 19 e 23, inciso III, da mesma Lei, e com arts. 1º, inciso I, 209, incisos II e III, e § 5º, 210 e 214, inciso III, do Regimento Interno, julgar irregulares as contas da Sra. Maria Eliza de Oliveira Lins (CPF: XXX.830.764-XX) , da empresa RR Distribuidora LTDA-ME (CNPJ: 23.641.425/0001-85) e dos Srs. Raphael Barros de Lima (CPF: XXX.387.253-XX) e Raulene Karoline da Silva Barros (CPF: XXX.610.673-XX) , e condená-los solidariamente ao pagamento das quantias a seguir especificadas, com a fixação do prazo de quinze dias, a contar das notificações, para comprovar, perante o Tribunal (art. 214, inciso III, alínea "a", do Regimento Interno) , o recolhimento das dívidas aos cofres do Fundo Nacional de Saúde, atualizadas monetariamente e acrescidas dos juros de mora, calculados a partir das datas discriminadas, até a data dos recolhimentos, na forma prevista na legislação em vigor, abatendo-se, na oportunidade, os valores eventualmente já ressarcidos.
	DATA DA OCORRÊNCIA 
	VALOR ORIGINAL (R$) 

	315.003,60
	29/12/2016

9.4. aplicar individualmente aos responsáveis a multa prevista no art. 57 da Lei 8.443/1992 c/c o art. 267 do Regimento Interno, no valor de R$ 35.000,00 (trinta e cinco mil reais) , fixando-lhes o prazo de 15 (quinze) dias, a contar das notificações, para comprovarem, perante o Tribunal (art. 214, inciso III, alínea "a", do Regimento Interno) , o recolhimento das dívidas aos cofres do Tesouro Nacional, atualizadas monetariamente desde a data do acórdão até a dos efetivos recolhimentos, se forem pagas após o vencimento, na forma da legislação em vigor;
9.5. autorizar, desde logo, a cobrança judicial das dívidas, caso não atendidas as notificações, nos termos do art. 28, inciso II, da Lei 8.443/92;
9.6. autorizar, caso requerido e se o processo não tiver sido remetido para cobrança judicial, o parcelamento das dívidas em até 36 (trinta e seis) parcelas mensais e consecutivas, nos termos do art. 26 da Lei 8.443/1992 c/c o art. 217 do RI/TCU, fixando-se o vencimento da primeira parcela em quinze dias, a contar do recebimento da notificação, e os das demais a cada 30 dias, devendo incidir sobre cada valor mensal os correspondentes acréscimos legais, na forma prevista na legislação em vigor, bem como esclarecer ao responsável que, em caso de parcelamento da dívida, a falta de pagamento de qualquer parcela importará no vencimento antecipado do saldo devedor (art. 217, § 2º, do RI/TCU) ;
9.7. declarar inidônea para participar de licitação na Administração Pública Federal, por 5 (cinco) anos, nos termos do art. 46 da Lei 8.443/1992, a empresa RR DISTRIBUIDORA LTDA - ME (CNPJ: 23.641.425/0001-85) ;
9.8. enviar esta decisão à Procuradoria da República no Estado de Alagoas, para as providências cabíveis, nos termos do § 3º do art. 16 da Lei 8.443/1992, e à Secretaria Executiva do Ministério da Saúde, ao Fundo Nacional de Saúde e aos responsáveis, para ciência; e informar-lhes que a deliberação, acompanhada do Relatório e do Voto que a fundamenta, está disponível para a consulta no endereço www.tcu.gov.br/acordaos, além de esclarecer que, caso requerido, o TCU poderá fornecer sem custos as correspondentes cópias, de forma impressa;
9.9. informar à Procuradoria da República no Estado de Alagoas que, nos termos do parágrafo único do art. 62 da Resolução TCU 259/2014, os procuradores e membros do Ministério Público credenciados nesta Corte podem acessar os presentes autos de forma eletrônica e automática, ressalvados apenas os casos de eventuais peças classificadas como sigilosas, as quais requerem solicitação formal.

Tomada de contas especial decorrente da conversão de auditoria realizada na gestão dos recursos federais repassados ao Fundo Municipal de Saúde (FMS) de Barra de Santo Antonio/AL, no exercício de 2016.

Município de Barra de Santo Antônio - AL.

3. Interessados/Responsáveis:
3.1. Interessada: Secretaria de Controle Externo do TCU/AL (00.414.607/0002-07).
3.2. Responsáveis: Maria Eliza de Oliveira Lins (XXX.830.764-XX); RR Distribuidora Ltda (23.641.425/0001-85); Raphael Barros de Lima (XXX.387.253-XX); Raulene Karoline da Silva Barros (XXX.610.673-XX).

13.1. Ministros presentes: Bruno Dantas (na Presidência), Walton Alencar Rodrigues, Benjamin Zymler, Aroldo Cedraz (Relator), Vital do Rêgo e Antonio Anastasia.
13.2. Ministros-Substitutos convocados: Augusto Sherman Cavalcanti, Marcos Bemquerer Costa e Weder de Oliveira.

AROLDO CEDRAZ

Transcrevo, a seguir, a instrução subscrita por Auditor Federal de Controle Externo à peça 60, a qual contou com a anuência do corpo diretivo da Secretaria de Controle Externo de Tomada de Contas Especial (peças 61 e 62) , bem como do representante do Ministério Público junto ao TCU (peça 63) :
INTRODUÇÃO
	Cuidam os autos de tomada de contas especial decorrente de conversão do processo TC Processo 031.802/2017-6 (Relatório de Fiscalização nº 455/2017) , determinada por meio do Acórdão 641/2018-TCU-Plenário de relatoria do Ministro Aroldo Cedraz (peça 3) , em desfavor da Sra. Maria Eliza de Oliveira Lins, na condição de secretária municipal de saúde de Barra de Santo Antônio/AL de 1º até 31/12/2016 (peça 1, p. 1 e 9, item 48, e peça 2) , e da empresa RR DISTRIBUIDORA LTDA - ME (peça 1, p. 9, item 48, e peça 2) , em razão de não comprovação da boa e regular aplicação de recursos do Sistema Único de Saúde (SUS) repassados ao Fundo Municipal de Saúde (FMS) no exercício de 2016, tendo em vista a falta da documentação comprobatória das despesas e indícios de simulação de fornecimento de produtos adquiridos pela municipalidade.
HISTÓRICO
	O processo originou-se das constatações contidas no Relatório de Fiscalização nº  455/2017 (peça 1, oriunda do TC Processo 031.802/2017-6) , realizada pela então Secretaria de Controle Externo no Estado de Alagoas (Secex/AL) na Prefeitura Municipal de Barra de Santo Antônio/AL durante o período de 2/10 a 13/12/2017 (peça 1, p. 4, § 4) .
Cabe destacar que a referida auditoria fez parte de um conjunto de fiscalizações realizadas pela Secex/AL (TC Processo 028.262/2017-4, TC Processo 030.682/2017-7, TC Processo 032.028/2017-2 e TC Processo 032.035/2017-9) , tendo como objetivo avaliar a ocorrência de fraudes nas aquisições de medicamentos, correlatos e demais produtos, lastreadas por verbas federais transferidas fundo a fundo pelo Ministério da Saúde, a partir dos objetos de controle selecionados por meio de metodologia de avaliação de risco de fraude desenvolvida no âmbito do processo TC Processo 020.405/2017-0, com vistas a confirmar a ocorrência das irregularidades apontadas pelo modelo, apurar suposta ocorrência de dano e identificar possíveis responsáveis. 
A auditoria em tela, ao abranger o exercício de 2016 (peça 1, p. 6, § 23) , caracterizou a ocorrência de dano ao erário no valor histórico de R$ 315.003,60 (peça 1, p. 8, § 36) devido às seguintes irregularidades: 
a)	insuficiência da documentação comprobatória de realização de despesas com recursos originários do Fundo Nacional de Saúde, no valor de R$ 315.003,60 em 2016, existindo indícios de ocorrência de simulação no fornecimento de produtos à Administração Pública, conforme registrado no Achado III.1 do Relatório de Fiscalização nº  455/2017 (peça 1, p. 6-10) ;
b)	transferência da totalidade desse valor a empresa com indícios de ser "fictícia" ou "fantasma", em face de existência de evidências de que a personalidade jurídica RR DISTRIBUIDORA LTDA - ME (CNPJ: 23.641.425/0001-85) , destinatária dos recursos arguidos, ter sido constituída apenas formalmente, não atuando de fato no mercado, conforme registrado no Achado III.2 do Relatório de Fiscalização nº  455/2017 (peça 1, p. 10-12) .
		O detalhamento do débito caracterizado pela Secex/AL consta da peça 1, p. 8, § 36, sendo consubstanciado pelos extratos bancários, notas de empenhos e fiscais às peças 6 e 7 do TC Processo 031.802/2017-6 (processo apenso) , relativos à conta bancária nº . 30907-9 da agência 1139-8 do Banco do Brasil, destinada exclusivamente à movimentação de recursos repassados pelo FNS ao FMS de Barra de Santo Antônio/AL (FMS-BARRA S-FNSCONVENENTE) .
Em sua análise, a equipe de auditores da então Secex/AL atribuiu preliminarmente à Sra. Maria Eliza de Oliveira Lins, na condição de secretária municipal de saúde de Barra de Santo Antônio/AL de 1º até 31/12/2016, e à empresa RR DISTRIBUIDORA LTDA - ME a responsabilidade pela ocorrência das irregularidades apontadas (peça 1, p. 9, § 48, e p. 12, § 69) .
O processo originário da auditoria foi submetido à apreciação do Tribunal, dando causa à expedição do Acórdão 641/2018-TCU-Plenário (peça 3; relatoria do Ministro Aroldo Cedraz) , pelo qual o TCU: (i) determinou a constituição de tomada de contas especial; (ii) determinou a realização das diligências propostas em relatório a órgãos fazendários, com vistas à obtenção de informações adicionais; e (iii) autorizou a citação dos responsáveis arrolados.
Ato contínuo, os dados fiscais da empresa RR DISTRIBUIDORA LTDA - ME foram requisitados pela Secex/AL (peça 4 e 5) e encaminhados pelos órgãos da Fazenda Pública Estadual e Federal ao Tribunal com objetivo de reforçar, modificar ou descaracterizar os achados da fiscalização (peças 6-8 e seus respectivos itens não digitalizáveis) .
Cumpre registrar que o Ministro de Estado da Saúde, Sr. Gilberto Occhi, foi comunicado quanto ao resultado da auditoria e consequente instauração desta tomada de contas especial no âmbito do TCU (peças 19-21 do TC Processo 031.802/2017-6, apenso) .
Registre-se, por fim, que a presente tomada de contas especial foi autuada no TCU em 3/4/2018, sendo encaminhada à esta Secretaria de Controle Externo de Tomada de Contas Especial (SecexTCE) em 11/4/2019.
Após a instauração da TCE
Por meio da primeira instrução elaborada no âmbito da SecexTCE (peça 9) , em 29/5/2019, verificou-se que não houve o transcurso de mais de dez anos desde o fato gerador, pois as despesas impugnadas referem-se ao exercício de 2016 (peça 1, p. 6, § 23) . 
Ademais, em que pese os responsáveis arrolados não tenham sido arguidos durante à condução de auditoria quanto ao dano ao erário identificado, considera-se que isso não se configurou como eventual prejuízo aos seus direitos ao contraditório e ampla defesa, sendo que essas prerrogativas poderiam ser exercidas com o seus chamamentos aos autos a partir de audiências e citações válidas, conforme jurisprudência consolidada desta Corte (Acórdão 161/2010-TCU-Segunda Câmara e 2016/2018-2ª Câmara, rel. Aroldo Cedraz; Acórdão 7006/2012-TCU-Segunda Câmara, rel. Ana Arraes; Acórdão 7880/2014-TCU-Primeira Câmara e 1522/2016-Plenário, rel. Benjamin Zymler; Acórdão 4938/2016-TCU-Primeira Câmara, rel. Bruno Dantas; entre outros) .
Observou-se, também, que o valor atualizado do débito apurado (sem juros) em 1º/1/2017 era superior ao limite mínimo de R$ 100.000,00, na forma estabelecida conforme os arts. 6º, inciso I, e 19 da IN/TCU 71/2012, modificada pela IN/TCU 76/2016.
Também se identificou que a empresa RR DISTRIBUIDORA LTDA - ME encontrava-se arrolada em outras três TCE no âmbito do TCU (TC Processo 010.736/2018-2, TC Processo 010.712/2018-6 e TC Processo 010.881/2018-2) , as quais detinham relações com as fiscalizações mencionadas no parágrafo 3º desta instrução. 
Atualmente essas três tomadas de contas especiais se encontram no gabinete do relator destes autos, Ministro Aroldo Cedraz, aguardando o pronunciamento quanto aos seus méritos. A empresa RR DISTRIBUIDORA LTDA - ME fora arrolada nos referidos processos em decorrência dos mesmos motivos que incidiram na sua responsabilização no processo em tela: identificação de indícios de emissão de notas fiscais com vistas a acobertar operações de simulação de prestação/fornecimento de serviços/produtos, dando causa à ocorrência de dano ao erário.
Após a análise das irregularidades apontadas e da identificação das condutas dos responsáveis no âmbito desta TCE (peça 9, p. 3-7, §§ 15-33) , posicionou-se pela falta de documentação comprobatória das despesas efetuadas e pela existência de indícios trazidos em auditoria que a empresa RR DISTRIBUIDORA LTDA - ME fora instituída com o intuído de permitir o abuso da sua personalidade jurídica, por meio do seu desvio de finalidade com fins ilícitos, permitindo a prática de desvios de recursos públicos de forma fraudulenta, sendo esse mesmo comportamento também observado em outras tomadas de contas especiais nas quais a empresa encontra-se arrolada.
Defendeu-se também que esse fato autorizaria a utilização do instituto da desconsideração da personalidade jurídica da empresa, de forma que seus sócios, Sr. Raphael Barros de Lima e Sra. Raulene Karoline da Silva Barros, respondessem pelo dano ao erário praticado por meio da referida pessoa jurídica, com fundamento no art. 50 da Lei 10.406/2002 do Código Civil.
Dessa forma, posicionou-se por definir a responsabilidade da Sra. Maria Eliza de Oliveira Lins (CPF: XXX.830.764-XX) , na condição de secretária municipal de saúde de Barra de Santo Antônio/AL de 1º até 31/12/2016, da empresa RR Distribuidora LTDA-ME (CNPJ: 23.641.425/0001-85) e dos seus sócios, Sr. Raphael Barros de Lima (CPF: XXX.387.253-XX) e Sra. Raulene Karoline da Silva Barros (CPF: XXX.610.673-XX) .
Por fim, propôs-se chamar em oitiva a empresa para que seus representantes pudessem se pronunciar quanto aos indícios de que ela se trata de uma empresa fictícia, ou seja, pessoa jurídica constituída apenas documentalmente e que não atua de fato no mercado, tendo simulado contratação pública, prestação de serviços e fornecimento de materiais junto à prefeitura de Barra de Santo Antônio/AL em 2016, esclarecendo que o Tribunal poderá declarar a inidoneidade da empresa para participar, por até cinco anos, de licitação na Administração Pública Federal, conforme art. 46 da Lei 8.443/1992.
Esses posicionamentos (peça 9, p. 7-10) foram acolhidos pelo corpo diretivo da SecexTCE em 1º/6/2019 (peças 10-11) , tendo o relator do processo, Ministro Aroldo Cedraz, autorizado a desconstituição da personalidade jurídica da empresa para promover a responsabilização de seus sócios, além de determinado a realização das citações e da oitiva sugerida (peça 12) , em 22/4/2020.
Ato contínuo, as comunicações foram expedidas aos responsáveis conforme registra o quadro a seguir:
Quadro 1 - Comunicações efetuadas aos responsáveis após pronunciamento pelas citações e oitiva em 22/4/2020 (peça 12) .
	Responsável
	Ofício de citação/audiência/oitiva
	Comunicação e Aviso de Recebimento (AR) 
	Alegações de defesa/Razões de justificativa/Solicitação de Prorrogação de Prazo

	Sra. Maria Eliza de Oliveira Lins, na condição de secretária municipal de saúde de Barra de Santo Antônio/AL de 1º até 31/12/2016.
	Citação: 
OFÍCIO 18182/2020-TCU/Seproc (peça 32) .
	Devolvido em 3/8/2020 por motivo de "Não procurado" (peça 47) .
	N/A

		Citação: 
OFÍCIO 42500/2020-TCU/Seproc (peça 49) .
	Devolvido em 20/10/2020 por motivo de "Não procurado" (peça 54) .
	N/A

		Citação: 
OFÍCIO 6585/2021-TCU/Seproc (peça 57) .
	Recebido em 18/3/2021 (peça 58) .
	Não houve resposta.

	Empresa RR DISTRIBUIDORA LTDA - ME.
	Citação: 
OFÍCIO 18193/2020-TCU/Seproc, de 27/4/2020 (peça 27) .
	Devolvido em 18/5/2020 por motivo de "Não existe o número" (peça 37) .
	N/A

		Citação: 
OFÍCIO 18194/2020-TCU/Seproc, de 27/4/2020 (peça 30) .
	Devolvido em 18/5/2020 por motivo de "Não existe o número" (peça 38) .
	N/A

		Citação: 
OFÍCIO 18195/2020-TCU/Seproc, de 27/4/2020 (peça 31) .
	Devolvido em 19/5/2020 por motivo de "Não existe o número" (peça 42) .
	N/A

		Oitiva: 
OFÍCIO 18208/2020-TCU/Seproc, de 27/4/2020 (peça 26) .
	Devolvido em 18/5/2020 por motivo de "Não existe o número" (peça 39) .
	N/A

		Oitiva: 
OFÍCIO 18209/2020-TCU/Seproc, de 27/4/2020 (peça 28) .
	Devolvido em 18/5/2020 por motivo de "Não existe o número" (peça 40) .
	N/A

		Oitiva: 
OFÍCIO 18210/2020-TCU/Seproc, de 27/4/2020 (peça 29) .
	Devolvido em 19/5/2020 por motivo de "Não existe o número" (peça 43) .
	N/A

		Edital: EDITAL 1284/2020-TCU/Seproc, DE 13 DE AGOSTO DE 2020 (peça 48) , publicado no DOU Edição nº 164 de 26/8/2020, Seção 3, p. 103 (peça 50) .
	Não houve resposta.

	Sr. Raphael Barros de Lima, sócio da empresa RR DISTRIBUIDORA LTDA - ME.
	Citação: 
OFÍCIO 18174/2020-TCU/Seproc, de 27/4/2020 (peça 20) .
	Devolvido em 18/5/2020 por motivo de "Não existe o número" (peça 34) .
	N/A

		Citação: 
OFÍCIO 18175/2020-TCU/Seproc, de 27/4/2020 (peça 22) .
	Recebido em 15/5/2020 (peça 46) .
	Não houve resposta.

		Citação: 
OFÍCIO 18176/2020-TCU/Seproc, de 27/4/2020 (peça 23) .
	Recebido em 14/5/2020 (peça 45) .
	Não houve resposta.

		Citação: 
OFÍCIO 18177/2020-TCU/Seproc, de 27/4/2020 (peça 24) .
	Devolvido em 19/5/2020 por motivo de "Não existe o número" (peça 44) .
	N/A

	Sra. Raulene Karoline da Silva Barros, sócia da empresa RR DISTRIBUIDORA LTDA - ME.
	Citação: 
OFÍCIO 18178/2020-TCU/Seproc, de 27/4/2020 (peça 21) .
	Devolvido em 18/5/2020 por motivo de "Não existe o número" (peça 35) .
	N/A

		Citação: 
OFÍCIO 18179/2020-TCU/Seproc, de 27/4/2020 (peça 25) .
	Devolvido em 18/5/2020 por motivo de "Não existe o número" (peça 36) .
	N/A

		Citação: 
OFÍCIO 18180/2020-TCU/Seproc, de 27/4/2020 (peça 33) .
	Devolvido em 19/5/2020 por motivo de "Não existe o número" (peça 41) .
	N/A

		Edital: EDITAL 1586/2020-TCU/Seproc, DE 17 DE SETEMBRO DE 2020 (peça 52) , publicado no DOU Edição nº 187 de 29/9/2020, Seção 3, p. 121 (peça 53) .
	Não houve resposta.

Observa-se que a Sra. Maria Eliza de Oliveira Lins, na condição de secretária municipal de saúde de Barra de Santo Antônio/AL de 1º até 31/12/2016, a empresa RR DISTRIBUIDORA LTDA - ME e seus sócios, Sr. Raphael Barros de Lima e Sra. Raulene Karoline da Silva Barros, quedaram silentes mesmo sendo devidamente notificados nos termos da Resolução TCU 170/2004.
EXAME TÉCNICO 
Os arrolados foram chamados em citação e oitiva quanto às seguintes irregularidades (peça 9, p. 7-10) :
	Citação
Irregularidade: Não comprovação da boa e regular aplicação dos recursos repassados pela União, em face da não apresentação de documentação comprobatória suficiente de realização de despesas e ausência de evidenciação do efetivo recebimento/entrega das mercadorias adquiridas com recursos originários do Fundo Nacional de Saúde, no valor de R$ 315.003,60 em 2016, conforme registrado no Achado III.1 do Relatório de Fiscalização nº  455/2017 (peça 1, p. 6-10) .
Condutas: 
Sra. Maria Eliza de Oliveira Lins: na qualidade de gestora dos recursos do Fundo Municipal de Saúde, a ex-secretária de saúde de Barra de Santo Antônio/AL não demonstrou a boa e regular aplicação dos recursos públicos federais geridos, deixando de apresentar documentos comprobatórios que atestassem a correta utilização dos recursos repassados, existindo indícios de que tenha ordenado/autorizado os pagamentos a empresa sem ter havido a correspondente entrega dos bens, em face da não comprovação documental e atendimento das normas que justificassem os pagamentos realizados;
Empresa RR DISTRIBUIDORA LTDA - ME e seus sócios: receber pagamentos para fornecimento de bens sem a efetiva entrega desses, emitindo notas fiscais sem que tenha havido contraprestação de serviço ou fornecimento de material, tendo concorrido para o cometimento do dano apurado.
Dispositivos violados: ao art. 37, caput, c/c o art. 70, parágrafo único, da Constituição da República Federativa do Brasil, art. 93 do Decreto-lei 200/1967, art. 66 do Decreto 93.872/1986, arts. 60 a 64 da Lei 4.320/1964.
Evidências: insuficiência da documentação apresentada relativa ao recebimento, pagamento e controle no âmbito da prefeitura municipal de Barra de Santo Antônio/AL, entrevistas realizadas, extratos bancários, notas de empenhos e fiscais e inspeção física (vistoria in loco) , conforme registrado no Achado III.1 do Relatório de Fiscalização nº  455/2017 (peça 1, p. 6-10) , concomitantemente com os indícios de que a empresa RR DISTRIBUIDORA LTDA - ME teria sido constituída apenas formalmente, não atuando de fato no mercado, conforme registros efetuados no Achado III.2  do Relatório de Fiscalização nº  455/2017 (peça 1, p. 10-12) .
	VALOR ORIGINAL (R$) 
	DATA DA OCORRÊNCIA

	315.003,60
	29/12/2016

	Oitiva
Irregularidade: Realizar a oitiva da empresa RR DISTRIBUIDORA LTDA - ME (CNPJ: 23.641.425/0001-85) , nos termos do art. 250, inciso V, do Regimento Interno/TCU, para, no prazo de 15 dias úteis, querendo, manifestar-se sobre os fatos apontados no Relatório de Fiscalização nº 455/2017 (peça 1) quanto aos indícios de que ela se trata de uma empresa fictícia, ou seja, pessoa jurídica constituída apenas documentalmente e que não atua de fato no mercado, tendo simulado contratação pública, prestação de serviços e fornecimento de materiais no âmbito de contrato firmado junto à prefeitura de Barra de Santo Antônio/AL em 2016, alertando-a quanto à possibilidade de o Tribunal vir a declarar a inidoneidade da empresa para participar, por até cinco anos, de licitação na Administração Pública Federal, conforme art. 46 da Lei 8.443/1992.
Todos os arrolados foram devidamente notificados nos termos da Resolução TCU 170/2004 (ver Quadro 1) .
A Sra. Maria Eliza de Oliveira Lins, na condição de secretária municipal de saúde de Barra de Santo Antônio/AL de 1º até 31/12/2016, a empresa RR DISTRIBUIDORA LTDA - ME e seus sócios, Sr. Raphael Barros de Lima e Sra. Raulene Karoline da Silva Barros, quedaram silentes, por isso propor-se-á que o TCU os declare revéis, nos termos do art. 12, § 3°, da Lei nº 8.443/1992.
Ao não apresentarem defesa, eles deixaram de produzir prova da regular aplicação dos recursos. 
Portanto, ante a inexistência de elementos capazes de elidir as irregularidades apuradas, manifesta-se favoravelmente pela condenação dos responsáveis pelo ressarcimento do dano ao erário caracterizado nesta TCE.
CONCLUSÃO
Em face da análise promovida na seção "Exame Técnico", entende-se que o Tribunal deve declarar revéis a Sra. Maria Eliza de Oliveira Lins, na condição de secretária municipal de saúde de Barra de Santo Antônio/AL de 1º até 31/12/2016, a empresa RR DISTRIBUIDORA LTDA - ME e seus sócios, Sr. Raphael Barros de Lima e Sra. Raulene Karoline da Silva Barros, nos termos do art. 12, § 3°, da Lei nº 8.443/1992, dando prosseguimento ao processo.
Tendo em vista que não constam dos autos elementos que permitam reconhecer a boa-fé dos responsáveis, sugere-se que suas contas sejam julgadas irregulares, nos termos do art. 202, § 6º, do RI/TCU.
Cumpre rememorar que o Tribunal tem entendido ser juridicamente possível julgar irregulares as contas de empresas responsáveis solidariamente por débito, com base em interpretação sistemática das disposições dos arts. 70 e 71, inciso II, da Constituição Federal c/c os arts. 5º, inciso II, e 16, § 2º, da Lei 8.443/1992 (Acórdãos nº s. 946/2013, 2.545/2013 e 2.462/2014, 1.785/2017, 2.193/2017, 2.677/2018, 2.240/2018, todos do Pleno, além do Acórdão 321/2019-TCU-Plenário pelo qual o Tribunal firmou entendimentos a respeito da sua competência para julgar contas de terceiros particulares que causem dano ao erário) .
Propõe-se, ainda, que seja imputado aos responsáveis a obrigação de ressarcimento dos débitos atualizados monetariamente e acrescido de juros de mora, nos termos do art. 202, §1º do RI/TCU, descontado valor eventualmente já recolhido, além da aplicação da multa prevista no art. 57 da Lei 8.443/1992. 
Cumpre registrar que as irregularidades aqui tratadas se referem a despesas efetuadas no exercício de 2016. Ou seja, não se completou um prazo igual ou superior a dez anos contado a partir da ocorrência dessas irregularidades até a emissão do pronunciamento pela citação dos responsáveis pelo relator do processo, Ministro Aroldo Cedraz, em 22/4/2020 (peça 12) , tendo ainda autorizado a desconstituição da personalidade jurídica da empresa RR DISTRIBUIDORA LTDA - ME para promover a responsabilização de seus sócios, não tendo se configurado, portanto, a prescrição da pretensão punitiva.
Quanto à empresa, verificou-se diversos indícios de que ela se trata de uma empresa fictícia e que não atua de fato no mercado, tendo simulado contratação pública, prestação de serviços e fornecimento de materiais junto à prefeitura de Barra de Santo Antônio/AL em 2016.
Por isso será proposto que o TCU declare a inidoneidade da empresa para participar, por 5 (cinco) anos, de licitação na Administração Pública Federal, conforme art. 46 da Lei 8.443/1992, pois o fato de ela ter sido contratada e paga refletiu-se, na prática, em fraude a procedimentos licitatórios. Nesse sentido, convém relembrar que a sanção de declaração de inidoneidade para participar de licitação na Administração Pública Federal (art. 46 da Lei 8.443/1992) pode ser aplicada inclusive em razão de fraudes praticadas em processos de dispensa de licitação (Acórdão 1296/2017-TCU-Plenário, relator Ministro José Mucio Monteiro, e Acórdão 100/2003-TCU-Plenário, relator Ministro-Substituto Marcos Bemquerer) .
PROPOSTA DE ENCAMINHAMENTO
	Diante do exposto, submetemos os autos à consideração superior, propondo ao Tribunal:
		a) ratificar a desconsideração da personalidade jurídica da empresa RR DISTRIBUIDORA LTDA - ME (CNPJ: 23.641.425/0001-85) , efetuada nestes autos à peça 12, para que o Sr. Raphael Barros de Lima (CPF: XXX.387.253-XX) e a Sra. Raulene Karoline da Silva Barros (CPF: XXX.610.673-XX) respondam pelos danos causados ao Erário;
b) considerar revéis a Sra. Maria Eliza de Oliveira Lins (CPF: XXX.830.764-XX) , a empresa RR DISTRIBUIDORA LTDA - ME (CNPJ: 23.641.425/0001-85) e seus sócios, Sr. Raphael Barros de Lima (CPF: XXX.387.253-XX) e a Sra. Raulene Karoline da Silva Barros (CPF: XXX.610.673-XX) , nos termos do art. 12, § 3°, da Lei nº 8.443/1992, nos termos do art. 12, § 3°, da Lei nº 8.443/1992;
c) com fundamento nos arts. 1º, inciso I, 16, inciso III, alíneas "b" e "c", e § 2º da Lei 8.443/1992 c/c os arts. 19 e 23, inciso III, da mesma Lei, e com arts. 1º, inciso I, 209, incisos II e III, e § 5º, 210 e 214, inciso III, do Regimento Interno, julgar irregulares as contas da Sra. Maria Eliza de Oliveira Lins (CPF: XXX.830.764-XX) , da empresa RR Distribuidora LTDA-ME (CNPJ: 23.641.425/0001-85) e dos Srs. Raphael Barros de Lima (CPF: XXX.387.253-XX) e Raulene Karoline da Silva Barros (CPF: XXX.610.673-XX) , e condená-los solidariamente ao pagamento das quantias a seguir especificadas, com a fixação do prazo de quinze dias, a contar das notificações, para comprovar, perante o Tribunal (art. 214, inciso III, alínea "a", do Regimento Interno) , o recolhimento das dívidas aos cofres do Fundo Nacional de Saúde, atualizadas monetariamente e acrescidas dos juros de mora, calculados a partir das datas discriminadas, até a data dos recolhimentos, na forma prevista na legislação em vigor, abatendo-se, na oportunidade, os valores eventualmente já ressarcidos.
	DATA DA OCORRÊNCIA 
	VALOR ORIGINAL (R$) 

	315.003,60
	29/12/2016

Valor atualizado com juros de mora em 21/5/2021: R$ 	396.847,35.
d) aplicar individualmente aos responsáveis a multa prevista no art. 57 da Lei 8.443/1992 c/c o art. 267 do Regimento Interno, fixando-lhes o prazo de 15 (quinze) dias, a contar das notificações, para comprovarem, perante o Tribunal (art. 214, inciso III, alínea "a", do Regimento Interno) , o recolhimento das dívidas aos cofres do Tesouro Nacional, atualizadas monetariamente desde a data do acórdão até a dos efetivos recolhimentos, se forem pagas após o vencimento, na forma da legislação em vigor;
e) autorizar, desde logo, a cobrança judicial das dívidas, caso não atendidas as notificações, nos termos do art. 28, inciso II, da Lei 8.443/92;
f) autorizar, caso requerido e se o processo não tiver sido remetido para cobrança judicial, o parcelamento das dívidas em até 36 (trinta e seis) parcelas mensais e consecutivas, nos termos do art. 26 da Lei 8.443/1992 c/c o art. 217 do RI/TCU, fixando-se o vencimento da primeira parcela em quinze dias, a contar do recebimento da notificação, e os das demais a cada 30 dias, devendo incidir sobre cada valor mensal os correspondentes acréscimos legais, na forma prevista na legislação em vigor, bem como esclarecer ao responsável que, em caso de parcelamento da dívida, a falta de pagamento de qualquer parcela importará no vencimento antecipado do saldo devedor (art. 217, § 2º, do RI/TCU) ;
g) declarar inidônea para participar de licitação na Administração Pública Federal, por 5 (cinco) anos, nos termos do art. 46 da Lei 8.443/1992, a empresa RR DISTRIBUIDORA LTDA - ME (CNPJ: 23.641.425/0001-85) ;
h) remeter cópia da deliberação que vier a ser exarada à Procuradoria da República no Estado de Alagoas, para as providências cabíveis, nos termos do § 3º do art. 16 da Lei 8.443/1992, e à Secretaria Executiva do Ministério da Saúde, ao Fundo Nacional de Saúde e aos responsáveis, para ciência; e informar-lhes que a deliberação, acompanhada do Relatório e do Voto que a fundamenta, está disponível para a consulta no endereço www.tcu.gov.br/acordaos, além de esclarecer que, caso requerido, o TCU poderá fornecer sem custos as correspondentes cópias, de forma impressa;
i) informar à Procuradoria da República no Estado de Alagoas que, nos termos do parágrafo único do art. 62 da Resolução TCU 259/2014, os procuradores e membros do Ministério Público credenciados nesta Corte podem acessar os presentes autos de forma eletrônica e automática, ressalvados apenas os casos de eventuais peças classificadas como sigilosas, as quais requerem solicitação formal.
É o Relatório.

não há

Procurador Rodrigo Medeiros de Lima.

TOMADA DE CONTAS ESPECIAL. Fundo Municipal de Saúde (FMS). Conversão do processo TC 031.802/2017-6 (Relatório de Fiscalização nº 455/2017). insuficiência da documentação comprobatória de realização de despesas. Transferência de valores para empresa fictícia. ABUSO de personalidade jurídica. desconstituição. Revelia dos responsáveis. CONTAS IRREGULARES. inidoneidade. débito. MULTA.

TOMADA DE CONTAS ESPECIAL (TCE)

Secretaria de Controle Externo de Tomada de Contas Especial (SecexTCE).

Cuidam os autos de tomada de contas especial decorrente de conversão do processo TC Processo 031.802/2017-6 (Relatório de Fiscalização nº 455/2017) , determinada por meio do Acórdão 641/2018-TCU-Plenário de relatoria do Ministro Aroldo Cedraz (peça 3) , em desfavor da Sra. Maria Eliza de Oliveira Lins, na condição de secretária municipal de saúde de Barra de Santo Antônio/AL de 1º até 31/12/2016 (peça 1, p. 1 e 9, item 48, e peça 2) , e da empresa RR DISTRIBUIDORA LTDA - ME (peça 1, p. 9, item 48, e peça 2) , em razão de não comprovação da boa e regular aplicação de recursos do Sistema Único de Saúde (SUS) repassados ao Fundo Municipal de Saúde (FMS) no exercício de 2016, tendo em vista a falta da documentação comprobatória das despesas e indícios de simulação de fornecimento de produtos adquiridos pela municipalidade.
Remetido o processo ao Tribunal, a unidade técnica promoveu a citação do referido gestor, por meio de correspondência ao endereço cadastrado na base da Secretaria da Receita Federal.
Registro que os responsáveis foram citados e ouvidos pelas seguintes razões:
Citação
Irregularidade: Não comprovação da boa e regular aplicação dos recursos repassados pela União, em face da não apresentação de documentação comprobatória suficiente de realização de despesas e ausência de evidenciação do efetivo recebimento/entrega das mercadorias adquiridas com recursos originários do Fundo Nacional de Saúde, no valor de R$ 315.003,60 em 2016, conforme registrado no Achado III.1 do Relatório de Fiscalização nº  455/2017 (peça 1, p. 6-10) .
Condutas: 
Sra. Maria Eliza de Oliveira Lins: na qualidade de gestora dos recursos do Fundo Municipal de Saúde, a ex-secretária de saúde de Barra de Santo Antônio/AL não demonstrou a boa e regular aplicação dos recursos públicos federais geridos, deixando de apresentar documentos comprobatórios que atestassem a correta utilização dos recursos repassados, existindo indícios de que tenha ordenado/autorizado os pagamentos a empresa sem ter havido a correspondente entrega dos bens, em face da não comprovação documental e atendimento das normas que justificassem os pagamentos realizados;
Empresa RR DISTRIBUIDORA LTDA - ME e seus sócios: receber pagamentos para fornecimento de bens sem a efetiva entrega desses, emitindo notas fiscais sem que tenha havido contraprestação de serviço ou fornecimento de material, tendo concorrido para o cometimento do dano apurado.
Dispositivos violados: ao art. 37, caput, c/c o art. 70, parágrafo único, da Constituição da República Federativa do Brasil, art. 93 do Decreto-lei 200/1967, art. 66 do Decreto 93.872/1986, arts. 60 a 64 da Lei 4.320/1964.
Evidências: insuficiência da documentação apresentada relativa ao recebimento, pagamento e controle no âmbito da prefeitura municipal de Barra de Santo Antônio/AL, entrevistas realizadas, extratos bancários, notas de empenhos e fiscais e inspeção física (vistoria in loco) , conforme registrado no Achado III.1 do Relatório de Fiscalização nº  455/2017 (peça 1, p. 6-10) , concomitantemente com os indícios de que a empresa RR DISTRIBUIDORA LTDA - ME teria sido constituída apenas formalmente, não atuando de fato no mercado, conforme registros efetuados no Achado III.2  do Relatório de Fiscalização nº  455/2017 (peça 1, p. 10-12) .
	VALOR ORIGINAL (R$) 
	DATA DA OCORRÊNCIA

	315.003,60
	29/12/2016

	Oitiva
Irregularidade: Realizar a oitiva da empresa RR DISTRIBUIDORA LTDA - ME (CNPJ: 23.641.425/0001-85) , nos termos do art. 250, inciso V, do Regimento Interno/TCU, para, no prazo de 15 dias úteis, querendo, manifestar-se sobre os fatos apontados no Relatório de Fiscalização nº 455/2017 (peça 1) quanto aos indícios de que ela se trata de uma empresa fictícia, ou seja, pessoa jurídica constituída apenas documentalmente e que não atua de fato no mercado, tendo simulado contratação pública, prestação de serviços e fornecimento de materiais no âmbito de contrato firmado junto à prefeitura de Barra de Santo Antônio/AL em 2016, alertando-a quanto à possibilidade de o Tribunal vir a declarar a inidoneidade da empresa para participar, por até cinco anos, de licitação na Administração Pública Federal, conforme art. 46 da Lei 8.443/1992.
Após a regular citação, os responsáveis deixaram transcorrer in albis o prazo regimental para o recolhimento do débito ou apresentação das alegações de defesa com a respectiva documentação apta a comprovar a legalidade na aplicação dos recursos federais recebidos.
Tendo em vista a revelia dos responsáveis (art. 12, inciso IV, § 3º, da Lei 8.443/1992) e a não comprovação da boa e regular aplicação dos recursos confiados, a unidade técnica propõe, em síntese, o julgamento pela irregularidade das contas, a condenação em débito e a aplicação de multa.
Quanto à empresa RR DISTRIBUIDORA LTDA - ME, verificou-se diversos indícios que se trata de empresa fictícia e que não atua de fato no mercado, tendo simulado contratação pública, prestação de serviços e fornecimento de materiais junto à prefeitura de Barra de Santo Antônio/AL em 2016.
Por essa razão, deve o TCU declarar a inidoneidade da empresa para participar, por 5 (cinco) anos, de licitação na Administração Pública Federal, conforme art. 46 da Lei 8.443/1992, pois o fato de ela ter sido contratada e paga refletiu-se, na prática, em fraude a procedimentos licitatórios.
Diante das evidências de que houve abuso da personalidade jurídica pela referida empresa, também, optou-se pela desconsideração da personalidade jurídica da empresa, de forma que seus sócios, Sr. Raphael Barros de Lima e Sra. Raulene Karoline da Silva Barros, respondessem pelo dano ao erário praticado por meio da referida pessoa jurídica, com fundamento no art. 50 da Lei 10.406/2002 do Código Civil.
Quanto à gestora, com efeito, há jurisprudência pacífica no âmbito desta Corte de Contas no sentido de que, ex vi do art. 70, parágrafo único, da Constituição Federal, e do art. 93 do Decreto-lei 200/1967, o ônus de comprovar a regularidade integral na aplicação dos recursos públicos compete ao gestor, por meio de documentação consistente, que demonstre cabalmente os gastos efetuados, bem assim o nexo causal entre estes e os recursos repassados, o que não ocorreu no presente caso, em vista a falta da documentação comprobatória das despesas e indícios de simulação de fornecimento de produtos adquiridos pela municipalidade.
Nesse passo, concordo com a instrução de mérito da unidade técnica, corroborada pelo Parquet, que abordou, com bastante propriedade, todas as questões necessárias ao deslinde do feito, esgotando a análise da matéria e tornando desnecessária a adução de considerações adicionais.
Sendo assim, acolho, como razões de decidir os argumentos e conclusões oferecidos pela unidade técnica e, destarte, entendo que o Tribunal deve proferir julgamento pela irregularidade das contas dos responsáveis, condenando-os ao pagamento do débito apurado nos autos e aplicando-lhe a multa prevista no art. 57 da Lei 8.443/1992.
Em acréscimo, devem ser autorizados, desde já, o parcelamento do débito e da multa, bem assim a respectiva cobrança judicial, caso não atendida a notificação.
Por fim, como alvitrado, faz-se necessária também a remessa de cópia da deliberação, ao órgão regional da Procuradoria da República no Estado de Alagoas, para as providências cabíveis, ex vi do § 7o, in fine, do art. 209 do Regimento Interno do TCU.
		Ante o exposto, Voto por que seja adotada a deliberação que ora submeto a este Colegiado.
TCU, Sala das Sessões, em 7 de dezembro de 2022.
AROLDO CEDRAZ 
Relator